【裁判字號】    97,重訴,11
【裁判日期】    970925
【裁判案由】    拆屋還地
【裁判全文】
臺灣嘉義地方法院民事判決              97年度重訴字第11號
原      告  乙○○
訴訟代理人  陳文彬律師
被      告  台林街加油站股份有限公司
法定代理人  丙○○
訴訟代理人  楊漢東律師
複 代 理人  甲○○
上列當事人間拆屋還地事件，本院於民國97年9月11日言詞辯論
終結，判決如下：
    主  文
原告之訴及其假執行之聲請均駁回。
訴訟費用由原告負擔。
    事實及理由
甲、程序事項：
    按不變更訴訟標的，而補充或更正事實上或法律上之陳述者
    ，非為訴之變更或追加，民事訴訟法第256條定有明文。本
    件原告起訴時訴之聲明第1項，係請求被告應將坐落於嘉義
    縣民雄鄉○○○段重建小段176、同段176-2地號上之建物拆
    除〈占用面積尚待測量〉，並將土地交還原告。嗣於民國97
    年8月12日以書狀更正聲明第1項為請求被告應將坐落於嘉義
    縣民雄鄉○○○段重建小段176、同段176-2地號上之如嘉義
    縣大林地政事務所97年7月18日複丈成果圖即附圖編號1，面
    積0.0222公頃，RC造加油亭；編號2，面積0.0069公頃，RC
    造加油站辦公室；編號3，面積0.0220公頃，鋼骨鐵架造建
    物；編號4，面積0.0030公頃，鋼骨鐵架造建物拆除，並將
    土地交還原告。核其陳述，僅屬更正事實上或法律上陳述，
    非屬訴之變更或追加，所為更正聲明應為合法，合先敘明。
乙、實體事項：
壹、原告方面：
一、聲明：
(一)被告台林街加油站有限公司應將坐落於嘉義縣民雄鄉○○○
    段重建小段176、同段176-2地號上之如附圖編號1，面積0.0
    222公頃，RC造加油亭；編號2，面積0.0069公頃，RC造加油
    站辦公室；編號3，面積0.0220公頃，鋼骨鐵架造建物；編
    號4，面積0.0030公頃，鋼骨鐵架造建物拆除，並將土地交
    還原告。
(二)訴訟費用由被告負擔。
(三)第一項請求原告願供擔保，請准宣告假執行。
二、陳述：
(一)按坐落嘉義縣民雄鄉○○○段重建小段176、同段176-2地號
    土地 (下稱系爭土地)為原告所有，然遭被告無權占用建造
    如附圖編號1，面積0.0222公頃，RC造加油亭；編號2，面積
    0.0069公頃，RC造加油站辦公室；編號3，面積0.0220公頃
    ，鋼骨鐵架造建物；編號4，面積0.0030公頃，鋼骨鐵架造
    建物加以使用。按所有人對於無權占有或侵奪其所有物者，
    得請求返還之。對於妨害其所有權者，得請求除去之，民法
    第767條定有明文，為此特依民法第767條之規定請求判決如
    訴之聲明。
(二)對被告所為抗辯之陳述：
  1.被告所提遺囑內稱訟爭土地係原告之父即訴外人黃水生因無
    自耕農資格暫登記於原告名下一事與事實不符。蓋94年1月7
    日之遺囑係訴外人黃水生罹失智症後，非自由意識下所為，
    有診斷證明書為證。關於遺囑之內容與事實不符，說明如下
    ：(1)通觀遺囑全文，無非在排除原告之繼承權，並稱父親所
    購買登記於原告之土地，均係『暫登記』於原告名下，然上
    揭土地，登記原告名上時間均達二、三十年，且登記時父親
    係表示要為原告置產，原告與父親之間並無借名登記之意思
    表示合致之契約存在。(2)遺囑中表示「因本人無自耕能力，
    故暫登記在次子乙○○名下」，然當年訴外人黃水生與原告
    均無自耕能力，係因原告之父欲購贈土地，原告方去辦理自
    耕能力證明，非原告本為自耕農，因此暫借名登記於原告名
    下，此可由68年5月29日原告之戶口名簿換簿時，原告之職
    業欄仍記載為鐵工一職為證。(3)原告父親家產價值至少數億
    元，購買價值幾百萬元之農地贈與當時唯一協助經營家中事
    業之原告，實為常情，且原告之父長期以來亦陸續購置土地
    、房屋，登記於76年始認領之私生子黃建龍及其他子孫名下
    ，此有原告提出之土地暨建物登記謄本影本等為證。綜上可
    知，系爭土地確實為原告所有，遺囑內容非真實。
  2.被告所提存證信函確係原告所寄發，惟其中「由貴公司暫借
    該地使用一語」，並非表示原、被告間存有使用借貸關係，
    而係原告曾經暫借土地與原告之父，當時被告應尚未設立。
    因此，存證信函中方表示「因我父親黃水生先生關係」「由
    貴公司暫借該地使用」，是原、被告之間應無使用借貸關係
    存在，否則，被告應舉證該公司何人曾與原告成立使用借貸
    契約。且因原告所有之土地，多遭其父之親屬無權占用，有
    害於原告權利之行使，為此，原告之父於94年4月9日以同意
    書表示，有關訟爭土地及其他原告所有之土地所有事項全部
    由原告本人全權處理，是原告與其父間就系爭土地之使用借
    貸關係，亦於同時終止。
  3.原告於前開存證信函中表示『本人決定租金追溯至90年1月
    起至96年4月30日止年租金六萬元整，另貴公司如欲承租必
    須與本人簽訂租賃契約等語』實係對於當時以處無權占有之
    被告為簽訂租約之要約，然該要約亦已失效，目前被告仍處
    於無權占有中。
  4.否認被告所提出2張同意書上之簽名、蓋章為真正，土地使
    用同意書上原告乙○○的簽名、蓋印均非其本人所為，此部
    分已對訴外人黃建龍另提出刑事告訴。
三、證據：提出土地登記謄本2件、現場照片5張、診斷證明書、
    黃水生親族表、經濟部商工登記查詢資料之東興鋼鐵廠股份
    有限公司登記資料、戶籍謄本、經濟部公司基本資料、同意
    書等件影本各1份、土地暨建物登記謄本影本47件。
貳、被告方面：
一、聲明：
(一)原告之訴及假執行之聲請駁回。
(二)訴訟費用由原告負擔。
(三)如受不利益判決，請准予供擔保免為假執行。
二、陳述：
(一)原告雖為系爭土地登記之所有權人，但實際出資購買人為原
    告之父黃水生。訴外人黃水生因購買系爭土地時無法取得自
    耕能力證明，依當時法令無法登記，只好借原告之名登記。
    故系爭土地雖以原告為法律上所有權人，但訴外人黃水生才
    是實質之所有權人，且因原告有拒絕返還系爭土地及多次對
    之惡言忤逆之行為，訴外人黃水生已預立遺囑剝奪原告之繼
    承權。又系爭土地為被告經過原告及訴外人黃水生同意才借
    用，並非無權占用，因原告曾出具土地使用同意書予當時之
    被告「東興加油站有限公司」，後因已有其他公司使用相同
    名稱，嗣改以「東懋」為該公司名稱，後又改為「台林街加
    油站有限公司」（下稱台林加油站），而原告為配合被告申
    請加油站之建築執照，又另出具1份土地使用同意書予台林
    加油站，亦有該同意書附於嘉義縣政府之建築執照申請案卷
    可證。被告係合法申請許可設立之加油站，加油站坐落之土
    地登記為被告以外之他人所有，若土地之所有權人未出具土
    地使用同意書，所屬主管機關豈會許可？原告既在訴訟前對
    被告主張同意被告無償借用系爭土地，卻又以本件訴訟主張
    被告無權占用系爭土地，顯係故意主張不實之事實作為本件
    訴訟之理由。
(二)原告之父為系爭土地真正所有權人，所以當年原告同意被告
    無償使用系爭土地建設加油站，均由原告之父代其為之。原
    告自己也承認此項事實，原告在鈞院開庭時供稱當年是因父
    親的原因才同意被告使用系爭土地當做加油站而未提出反對
    。當鈞院問原告為何當時同意，現在又表示不同意？原告供
    稱：因為事後發現其他家族成員有將父親土地向銀行抵押借
    款，所以不同意被告公司再使用系爭土地云云。由原告之供
    詞已可證明被告占用系爭土地經營加油站非無權占有，係有
    合法使用借貸的權源。除非加油站停止經營，否則原告無權
    終止使用借貸。
(三)原告在其他訴訟案件亦對其弟主張無權占有，請求返還原告
    之父借原告名義登記之農地，因該農地也是原告之父實質所
    有，且由原告之父代原告同意使用，經二審判決認定其弟並
    非無權占有而駁回原告請求返還土地之訴訟在案，故本件原
    告之請求應無理由。
(四)對原告所為抗辯之陳述：
    就原告主張土地使用同意書上原告乙○○的簽名、蓋印均非
    其本人所為部分，只要當時原告有同意之意思，簽名、蓋印
    並不須要本人親自為之，且存證信函已表示原告有同意借用
    。
三、證據：提出原告之父黃水生之公證遺囑、存證信函、東興加
    油站有限公司之土地使用意書、臺灣高等法院臺南分院97年
    度重上字第10號判決等件影本各1份。
參、兩造不爭執之事項：
一、原告為系爭土地登記之所有權人。
二、系爭土地如附圖編號1，面積0.0222公頃，RC造加油亭；編
    號2，面積0.0069公頃，RC造加油站辦公室；編號3，面積0
    .0220 公頃，鋼骨鐵架造建物；編號4，面積0.0030公頃，
    鋼骨鐵架造建物為被告占有、使用中。
三、原告有於96年4月4日寄發存證信函給被告。
四、訴外人黃建龍為原告之父黃水生於76年所認領之非婚生子。
五、現被告公司之股東黃建文、法定代理人丙○○分別為原告之
    子及姪。
肆、本件之爭點厥為兩造間是否有使用借貸關係存在？即原告得
    否依民法第767條之規定請求被告拆除如附圖編號1至4所示
    之建物，並將所占有土地返還原告，茲分述如下：
一、按「所有人對於無權占有或侵奪其所有物者，得請求返還之
    。對於妨害其所有權者，得請求除去之。有妨害其所有權之
    虞者，得請求防止之。」民法第767條定有明文；又當事人
    主張有利於己之事實者，就其事實有舉證之責任，復為民事
    訴訟法第277條前段所明定。又以無權占有為原因，請求返
    還土地者，占有人對土地所有權存在之事實無爭執，而僅以
    非無權占有為抗辯者，土地所有權人對其土地被無權占有之
    事實無舉證責任，占有人自應就其取得占有係有正當權源之
    事實證明之。而主張法律關係存在之當事人，僅須就該法律
    關係發生所具備之特別要件，負舉證責任，至於他造主張有
    利於己之事實，應由他造舉證證明（參照最高法院85年度台
    上字第1120號判決、48年台上字第887號判例意旨）。
二、上開兩造不爭執之事項，業據其等各自提出土地登記謄本、
    黃水生親族表、存證信函、被告公司變更登記卡等件影本各
    1份附卷足證，復經本院會同地政人員至現場勘測屬實，並
    有勘驗筆錄及複丈成果圖各1份在卷可稽，自堪信為真實。
    本件原告主張被告無權占用系爭土地並於其上建造如附圖編
    號1至4所示之建物，被告則以前詞置辯。則揆之前揭說明，
    原告既為系爭土地之所有權人，則其依民法第767條之規定
    ，請被告將無權占有系爭土地所建之上開建物拆除，將土地
    返還，自應由被告就渠為有權占有之利己事實，負舉證責任
    。
三、次按稱使用借貸者，謂當事人一方以物交付他方，而約定他
    方於無償使用後返還其物之契約，民法第464條定有明文。
    又所謂默示之意思表示，係指依表意人之舉動或其他情事，
    足以間接推知其效果意思者而言，若單純之沈默，除有特別
    情事，依社會觀念可認為一定意思表示者外，不得謂為默示
    之意思表示；當事人於訴訟上所為之自認，於辯論主義所行
    之範圍內有拘束法院之效力，法院自應認當事人自認之事實
    為真，以之為裁判之基礎（最高法院29年度上字第762號、
    26年上字第805號判例意旨參照）。
四、經查，被告所為之上開抗辯，業據渠提出原告於96年4月4日
    寄發予渠之存證信函，其上載有「本人所有坐落民雄鄉○○
    ○段重建小段176 、176之2號二筆土地，因我父親黃生水關
    係，于民國88年底由貴公司暫借該地使用，也暫未收取任何
    租金…」等語，且被告公司係於87年10月申請設置加油站並
    營業至今，當時被告公司之負責人黃建龍為原告之父黃水生
    之非婚生子，現在之負責人丙○○則為原告之親姪，而原告
    之子黃建文亦為被告公司股東之一等情，除有卷附之上開存
    證信函、系爭土地中之176地號土地使用同意書及被告公司
    變更登記卡附卷可證外，亦為兩造所不爭執，堪信為真實。
    參以原告於本院審理中復自認：「（法官問：台林街加油站
    於87年送件，申請設立迄今多年，為何至今才提告？）原告
    乙○○起稱：因為我之前有答應我父親，所以我就沒有意見
    ，但是因為後來我父親的財產有被侵奪的情形，所以我才提
    告。」等語甚明（見本院卷第131頁）。是就原告與被告公
    司之負責人、股東均為至親，且對被告係使用系爭土地經營
    加油站一事亦已知悉多年均未有意見，且於上開存證信函亦
    表明係因其父之關係，始將系爭土地暫借被告使用等語各情
    ，再基於原告於本院審理中自認因曾應允其父始未表示意見
    之事實，相互勾稽以觀，足認原告自始即有以系爭土地供被
    告設置加油站使用之默示意思表示，而被告亦係設置加油站
    使用迄今，則揆諸上揭說明，兩造間就系爭土地確存有使用
    借貸契約，是被告使用系爭土地即有正當權源，原告仍執上
    詞否認被告之使用權，洵屬無據，自不足採。
五、綜上所述，被告就系爭土地有使用借貸契約為占有使用之權
    源，並非無權占用，則原告本於民法第767條之規定，請求
    被告將附圖編號1，面積0.0222公頃，RC造加油亭；編號2，
    面積0.0069公頃，RC造加油站辦公室；編號3，面積0.0220
    公頃，鋼骨鐵架造建物；編號4，面積0.0030公頃，鋼骨鐵
    架造建物拆除，並將土地交還原告，為無理由，應予駁回。
伍、兩造其餘攻擊防禦方法及未經援用之證據方法，經審酌後均
    不影響本判決之結果，爰不一一論駁，附此敘明。
陸、原告陳明願供擔保，聲請宣告假執行，經核其假執行之聲請
    ，因訴之駁回而失所附麗，不予准許。
柒、結論：原告之訴為無理由，依民事訴訟法第78條，判決如主
    文。
中    華    民    國    97    年    9     月    25    日
                  民一庭法  官  游悅晨
如對本判決上訴須於判決送達後20日內向本院提出上訴狀
以上正本係照原本作成
中    華    民    國    97    年    9     月    25    日
                        書記官  張富


司法院資訊處製作；財團法人民間司法改革基金會備份。
